【裁判字號】    98,易,2265
【裁判日期】    990323
【裁判案由】    妨害自由等
【裁判全文】
臺灣臺北地方法院刑事判決              98年度易字第2265號
公  訴  人  臺灣臺北地方法院檢察署檢察官
被      告  丁○○
            丙○○
共      同
選任辯護人  邱清銜律師
            李國煒律師
上列被告因妨害自由案件，經檢察官提起公訴（97年度偵字第27
099號），本院判決如下：
    主  文
丁○○共同犯強制罪，累犯，處有期徒刑陸月，如易科罰金，以
新臺幣壹仟元折算壹日。
丙○○共同犯強制罪，處拘役伍拾玖日，如易科罰金，以新臺幣
壹仟元折算壹日。
    事  實
一、丁○○前因詐欺、違反槍砲彈藥刀械管制條例案件，分別經
    臺灣高等法院高雄分院以94年度上易字第43號、臺灣桃園地
    方法院以93年度訴第1262號各判處有期徒刑6月、4月確定，
    並經接續執行，於民國95年5月4日縮刑期滿執行完畢，詎仍
    不知警惕，其受不知情之雇主即在大陸地區廣東省東莞經營
    萬興工藝品工廠之連正雄及會計紀瑞梅所託，向營業地在臺
    北市○○區○○路393巷16號慎達企業股份有限公司（下稱
    慎達公司）之負責人甲○○催討積欠之貨款債務，經甲○○
    告知商品尚有瑕疵問題，貨款仍有疑義，丁○○竟基於以脅
    迫使人行無義務之事之強制犯意，或與丙○○，或與真實姓
    名年籍不詳2成年人士，基於同開犯意聯絡，接續於如附表
    所示時間，在慎達公司上址內，先後向甲○○及慎達公司員
    工戊○○、乙○○等人，口出如同表所示之言語，致甲○○
    等人心生畏懼，甲○○迫不得已，於同表編號1至3所示時日
    指示會計人員各別匯款美金33,961.2元、33,646.85元、28,
    950元至連正雄、紀瑞梅所指定在香港匯豐銀行開設之帳戶
    ，提前支付尚有爭議之貨款款項而行使此無義務之事。
二、案經甲○○、戊○○、乙○○訴由臺北市政府警察局中山分
    局報告臺灣臺北地方法院檢察署檢察官偵查起訴。
    理  由
一、按自行透過錄音、錄影等方式蒐證，苟其採用之方法合乎法
    定程序，所取得之書證、物證復無偽、變造或摻雜個人主觀
    意見之情形，則該錄音、錄影所錄取之聲音或畫面，既係憑
    機械力拍錄，未經人為操控，自有證據能力。又以錄音譯文
    或錄影畫面為證據資料，而該等譯文或畫面復經檢察官或法
    院勘驗，認與錄音、錄影內容相符，製成勘驗筆錄附卷時，
    該筆錄即得視為書證，如已依法踐行調查證據程序，該勘驗
    筆錄非無證據能力（最高法院96年台上第1869號、95年台上
    字第4023號、91年台上第2363號判決意旨參照），查卷附偵
    查中訊問筆錄中所作成勘驗筆錄、譯文，固為偵查機關所為
    文書，惟勘驗時係經當庭播放予被告辨認，被告對於勘驗內
    容真實性均不爭執（見本院99年3月9日審判筆錄第3項、偵
    卷第193頁以下），並經本院審理調查時提示告以要旨，請
    當事人及辯護人表示意見，應認有證據能力。至辯護人於準
    備程序中固質疑錄影內容有經剪輯，惟被告均不爭執勘驗內
    容，且辯護人亦未具體指出有何經剪輯不實片段，難認錄影
    資料有何顯不可信之情形，揆諸上揭意旨，自不影其證據能
    力。
二、訊據被告丁○○固供承有受紀瑞梅之託，於如附表所示時、
    地赴慎達公司索討貨款債務等情，被告丙○○亦供承有與丁○○於97年6月2日、同年6月27日同赴慎達公司之情，然均
    矢口否認有何恐嚇或強制之犯行，被告丁○○辯稱：伊只是
    去要貨款債務，因慎達公司屢次不願給付，其中難免口氣不
    佳，但沒有出言恐嚇，告訴人也知道被告是來索討貨款，亦
    知伊為債權人員工，並非討債公司，且過程都有錄影，不致
    於心生恐懼云云。被告丙○○辯稱：丁○○對台北不熟，係
    基於兄弟親誼，才會開車載他來台北，又於6月27日聽聞丁○○與告訴人協調債務，幫忙講些話，希望丁○○能取款順
    利云云。經查：
（一）被告丁○○於97年6月2日、6月6日在慎達公司上址先後有
      對告訴人即甲○○口出如附表編號1、2所示話語，業據告
      訴人甲○○於審理中結證明確，核與證人戊○○於審理中
      結證：「被告2人於97年6月2日到公司跟老闆討論大陸出
      貨的事情，有說今日來處理貨款，如果不付的話，就是敬
      酒不吃吃罰酒，還說如果收到貨款，他們可以抽4成，此
      外就是彼此爭執貨的問題」等語相符（分見本院98年11月
      24日審判筆錄第3頁以下、第17頁以下），另被告等人於
      97年6月27日到場亦曾口出：「...他們老闆呢，你知道他
      們要賠多少錢？他們老闆要給我們公司四成，你了解意思
      嗎？若是一百萬，要給我40萬，他們拿六十萬...」等語
      （見偵卷第120頁），亦有提及索債抽佣比例之情，益徵
      告訴人甲○○所證述情節信實。又被告丁○○、丙○○於
      同年6月27日、8月25日在同址有向戊○○或乙○○口出同
      表編號3、4之言詞，另被告丁○○與2名不明人士於8月25
      日到場當次，被告丁○○有將慎達公司大門、鐵門關閉約
      10分鐘始行開啟之行為等節，亦有監視錄影光碟及勘驗筆
      錄及譯文可認，核與證人戊○○、乙○○於本院審理中結
      證情節相符（見同上審判筆錄第19、22、24、26頁），被
      告2人均不爭執勘驗內容真實性，此開情節均已堪認屬實
      。
（二）被告固均辯稱略以：告訴人均知悉被告來意在催討貨款，
      且認識被告丁○○係萬興廠員工，並非討債公司，不致心
      生畏怖云云，惟按刑法上所謂恐嚇，祇須行為人以足以使
      人心生畏怖之情事告知他人即為已足，其通知危害之方法
      並無限制，凡一切以直接之言語、舉動，或其他足使被害
      人理解其意義之方法或暗示其如不從將加危害，而使被害
      人心生畏怖者，均應包括在內。而該言語或舉動是否足以
      使他人生畏怖心，應依社會一般觀念衡量之，如行為人之
      言語、舉動，依社會一般觀念，均認係惡害之通知，而足
      以使人生畏怖心時，即可認屬恐嚇（最高法院22年度上字
      第1310號判例、73年度臺上字第1933號判決、84年度臺上
      字第813號判決參照），查被告等人口出附表所示「不要
      敬酒吃罰酒...就會帶人來搗亂...讓你們沒有辦法上班
      ... 」、「...不見棺材不掉淚，一定要我們常帶人來亂
      ..」、「下星期有特休就請假...你處理不好，我兵就來
      了」、「...你今日讓我們不順利，我也讓你們不順利...
      我今天不要讓你們上班」等語，依語句文意及社會一般觀
      念理解，其意已超出單純表示追討債權之意，同時表明為
      達此目的，將採取糾眾到場等違反對方自由意志手段，並
      明示所為舉措將妨害公司經營之意。再徵諸證人甲○○於
      審理中證稱：「因為6月2日、6月6日被告表示會帶兄弟來
      ，於6月6日後就有去警局備案，我怕他會帶兄弟來，會騷
      擾我們公司上班，讓公司無法順利工作，造成公司巨大損
      失」、「他們恐嚇我，讓我感到恐懼，公司及個人安全受
      到威脅」等語（見同上審判筆錄第9、11、12頁），證人
      戊○○於審理中證稱：「（97年6月2日）被告說敬酒不吃
      吃罰酒，當下給我們感覺會害怕，怕會有其他事情發生」
      、「（97年6月27日）被告叫我排休假，我心理想，他會
      叫更多人過來處理（債務），我我當時會覺得害怕」、「
      當下他講....我們感覺，我最好不要來，最好避開，好像
      要我們不要來，對公司有不利舉動，不要讓我們受牽連」
      等語（見同上審判筆錄第19、23、24頁），證人乙○○於
      審理中結證：「（97年8月25日）丁○○在說話，很大聲
      ，口氣很兇，用台語說他受不了，突然把鐵門放下來，我
      就嚇到」等語（見同上審判筆錄第26、28頁），均亦證述
      憂心被告日後舉動將影響員工作息而不利於公司營運，甚
      而波及個人人身安全，因此心生畏懼，渠陳述此開心理狀
      態，已非個人臆測之詞，自屬可採。參佐被告丁○○於97
      年8月25日間果有將慎達公司鐵門關閉之行逕，亦已經妨
      害該公司正常運作，顯然被告所為，已致證人人身安全或
      公司經營財產上法益感受威脅，故被告辯稱沒有恐嚇之意
      思云云，顯不可採信。至於警員於6月27日據報到場處理
      ，經證人簡志浩證述屬實（見同上審判筆錄第14頁以下）
      ，並有值勤紀錄在卷可稽（見偵卷第23頁），惟被告丙○○當日所為恐嚇言詞，係在員警到場之前，業據證人戊○○結證明確（見同上審判筆錄第19頁），核與當日現場錄
      影光碟勘驗內容相符（見偵卷第121頁），則告訴人等因
      被告當日舉措即行報警處理，員警到場未發現有不法情事
      ，自不足為有利被告認定，又告訴人報警到場，或架設攝
      影設備自行蒐證，以防衛公司及員工人身安全，均為其正
      當權利之行使，亦難基此即認無心生恐懼情事。末被告所
      為已該當恐嚇行為，自不因其行為時表明身分究係債權公
      司員工或委外討債公司而異，此亦不足阻卻本件不法行為
      ，均附此敘明。
（三）末查，被告丁○○等人於97年6月2日、6月6日、6月27日
      上開行為後，告訴人即以網路轉帳分別匯款美金33,961.2
      元、33,646.85元、28,950元至連正雄設於香港匯豐銀行
      之帳戶，有該行網路銀行匯款明細資料可佐，亦為證人紀
      瑞梅所是認（見偵卷第209頁以下），而告訴人甲○○稱
      上開貨款債權因萬興廠產品有瑕疵主張減扣，惟囿於被告
      等人上開恐嚇行為心生畏懼，於被告在場時，委屈求全請
      會計小姐電腦轉帳匯款支付尚有爭議貨款等節，業據其於
      審理中證述在卷（見同上審判筆錄第4至6頁），若非其感
      受遭到威脅心生畏懼，按諸情理，豈會在商品瑕疵扣減貨
      款金額未明前即自願付訖款項，顯然被告行為與告訴人匯
      款行為間有因果關係。又按債權人向債務人索討積欠之債
      務，倘有法律關係基礎，固無不法所有之意圖，惟債務人
      對於所積欠之債務，尚有與債權人磋商洽談後決定清償時
      間、地點、方式及數額之權利，若債權人非經過雙方協商
      同意或經司法爭訟途徑，而係以非法方式，逼使債務人提
      前還款或交付物品質押抵債，仍屬使債務人行無義務之事
      ，故被告等人出言恐嚇致人心生畏懼之脅迫方式索討債務
      ，迫使告訴人就尚存爭議貨款提前清償，自已壓制、妨害
      他人自由行事之意志，屬使其行無義務之事，故被告縱執
      詞渠受託他人有貨款權利可得主張，惟慎達公司仍在運作
      中，並無緊迫或不得已而須自力救濟情事，渠本應循依法
      定程序請求或訴追，不得以強制之手段迫令他人為之，詎
      其以恐嚇之手段，以達清償債務目的，手段並非適法，不
      具目的、手段合法及適當性，自不足阻卻不法。
（四）綜上，本件事證明確，被告丁○○、丙○○前揭犯行，均
      堪認定，應依法論科。
三、按刑法第305條之恐嚇危害安全罪，係指單純以將來加害生
    命、身體、自由、名譽、財產之事，恐嚇他人致生危害於安
    全者而言，如對於他人之生命、身體等，以現實之強暴、脅
    迫手段加以危害要挾，使人行無義務之事或妨害人行使權利
    ，即應構成刑法第304條之強制罪，縱有恐嚇行為，亦僅屬
    犯強制罪之手段，無更論以恐嚇危害安全罪之餘地（最高法
    院84年度臺非字第194號判決意旨參照），查被告2人歷次以
    如附表所示言語恐嚇告訴人，均出於迫使慎達公司據渠片面
    主張完全付清貨款之同一目的，該等恐嚇行為，實為強制告
    訴人等支付爭議帳款之手段，揆諸上開意旨，自無須再論以
    刑法第305條之恐嚇罪，故核被告丁○○、丙○○所為，均
    係犯刑法第304條之脅迫使人行無義務之事罪，檢察官認應
    再論恐嚇罪，尚有誤會。被告丁○○與丙○○間就附表編號
    3號所示之強制犯行，另被告丁○○就同表編號4之犯行與其
    他不詳成年人士間，各有犯意聯絡及行為分擔，均論以共同
    正犯。至於被告丙○○係於工作餘暇載送被告丁○○到場後
    始為上開犯行，就如表編號2、4所示時間，並其未到場，另
    起訴書附表編號1亦未認定被告丙○○係實施恐嚇犯行之人
    ，此部分均尚難認與被告丁○○犯意聯絡及行為分擔之共犯
    關係，附此敘明。又被告丁○○在同一地點、於密接時間內
    對告訴人甲○○等人所為妨害自由犯行，係基於催討貨款同
    一目的，而在單一犯意下所為，僅論以接續犯一罪（最高法
    院80年度臺上字第6136號判決理由參照）。被告丁○○有事
    實欄所示前科紀錄，有臺灣高等法院被告前案紀錄表可查，
    其於有期徒刑執行完畢後，5年內故意再犯本件有期徒刑以
    上之罪，為累犯，依刑法第47條第1項之規定，加重其刑。
    爰審酌被告丁○○有上開前案紀錄，素行非佳，仍不知謹慎
    從事，本次受雇主之託協調債務問題，不思循正途主張債權
    ，竟與其兄丙○○出言恐嚇迫使告訴人在帳款爭議未明前以
    匯款支付債務，而行無義務之事，壓制告訴人及其員工自由
    意志，妨害社會安寧秩序，實應予以非難，又犯後均矢口否
    認犯行，且未賠償告訴人損失，態度不佳，難認有悔悟之心
    ，又被告丁○○糾集丙○○及其他不明成年人士為本件犯行
    ，惡性較重，被告丙○○基於兄弟情誼介入他人債務糾紛，
    犯行參與程度較低，另認公訴人對被告丙○○求刑有期徒刑
    3月略重及渠等犯罪動機、目的、生活狀況、智識程度等一
    切情狀，分別量處如主文所示之刑，並均諭知易科罰金之折
    算標準。
四、不另諭知無罪部分：公訴意旨另以：(1)被告丙○○於97年6
    月6日到慎達公司上址，與被告丁○○共同為上開恐嚇、強
    制犯行；(2)被告丁○○、丙○○於97年7月7日到慎達公司上
    址，由丙○○向戊○○恫稱：「你下星期最好請假不要到公
    司上班」，亦均認被告2人同涉犯恐嚇、強制罪嫌。惟查，
    證人甲○○於審理中結稱：「97年6月6日我沒有看到被告丙○○，丙○○6月6日沒有到」等語明確（同上審判筆錄第6
    、13頁）；證人戊○○於審理中結稱：「（7月7日）被告2
    人有到場，沒有說恐嚇的話，偵查中所言『丙○○有說你下
    星期最好請假不要到公司上班』應該是6月27日的事情，7月
    7 日丙○○沒有講這句話，我把時間弄錯了」等語（同上審
    判筆錄第20頁），證人均為本件告訴人，此部分之陳述應無
    曲意迴護被告而為虛偽陳述之動機，所述應與事實相符，堪
    認被告丙○○於97年6月6日並未現身慎達公司，未與被告丁○○共同實施妨害自由行為，另被告2人於97年7月7日並無
    恐嚇、強制犯行，此外，復無其他積極證據足以證明此部分
    事實，即難認被告確有妨害自由之犯行，自屬犯罪不能證明
    ，然因檢察官於論告時認與前揭論罪科刑部分有接續犯一罪
    關係，故不另為無罪之諭知，附此敘明。
據上論斷，應依刑事訴訟法第299條第1項前段，刑法第28條、第
304條、第47條第1項、第41條第1項前段，刑法施行法第1條之1
，判決如主文。
本案經檢察官郭力菁到庭執行職務
中    華    民    國    99    年    3     月    23    日
                  刑事第十三庭  法  官  林瑋桓
以上正本證明與原本無異。
如不服本判決應於收受送達後10日內向本院提出上訴書狀，並應
敘述具體理由；其未敘述上訴理由者，應於上訴期間屆滿後20日
內向本院補提理由書（均須按他造當事人之人數附繕）「切勿逕
送上級法院」。
中    華    民    國    99    年    3     月    23    日
                                書記官  鄭伊芸
附錄本判決論罪科刑法條：
中華民國刑法第304條第1項：
以強暴、脅迫使人行無義務之事或妨害人行使權利者，處 3 年以
下有期徒刑、拘役或 300 元以下罰金。
附表：
  ┌──┬────┬─────┬────┬─────────────────┬─────────┐
  │編號│犯罪時間│行為人    │恐嚇對象│恐嚇言語                          │備註              │
  ├──┼────┼─────┼────┼─────────────────┼─────────┤
  │ 1  │97年6月2│丁○○    │甲○○  │丁○○：「連正雄、紀瑞梅委託我們公│甲○○於同日匯33, │
  │    │日某時許│          │        │司處理，收取貨款，你們最好乖乖配合│961.2元美金至連正 │
  │    │        │          │        │，不要敬酒不吃吃罰酒，我們今天如果│雄帳戶。          │
  │    │        │          │        │要不到錢，大家都不好過，連老闆(指 │                  │
  │    │        │          │        │連正雄)答應我們，如果慎達不付錢， │                  │
  │    │        │          │        │願給20萬請我們帶人來搗亂，讓你們沒│                  │
  │    │        │          │        │有辦法上班。你們付錢之後，連正雄、│                  │
  │    │        │          │        │紀瑞梅要給我們百分之40，所以這條錢│                  │
  │    │        │          │        │我一定要討到，不然你們就別想好好上│                  │
  │    │        │          │        │班工作。」                        │                  │
  ├──┼────┼─────┼────┼─────────────────┼─────────┤
  │ 2  │97年6月6│丁○○    │甲○○  │丁○○：「你們為什麼拖延不付款，真│甲○○於同日匯款  │
  │    │日某時許│          │        │的不見棺材不掉淚，一定要我們常帶人│33,646.85元美金至 │
  │    │        │          │        │來亂，你們才願意乖乖付錢嗎？」    │連正雄之帳戶。    │
  ├──┼────┼─────┼────┼─────────────────┼─────────┤
  │ 3  │97年6月 │丁○○、  │戊○○  │丙○○：「下星期有特休就請假…我第│甲○○於同日匯款  │
  │    │27日9時 │丙○○    │        │一次來，你們要我們準備資料，也沒跟│28,950元美金至連正│
  │    │40分許  │          │        │你硬坳，但是當我第二次拿資料給你的│雄之帳戶。        │
  │    │        │          │        │時後，你們還要硬坳，大家就不好看，│                  │
  │    │        │          │        │所以跟你說今天這個事情你如果沒有處│                  │
  │    │        │          │        │理好，下禮拜你有特休你就趕快休…你│                  │
  │    │        │          │        │資料給我們就做到好，對方如果很皮，│                  │
  │    │        │          │        │用硬坳的，我們就要給你加利息，先禮│                  │
  │    │        │          │        │後兵，但是你如果處理不好，我兵就來│                  │
  │    │        │          │        │了。」                            │                  │
  │    │        │          │        │丁○○：「我跟你講我名正言順的來收│                  │
  │    │        │          │        │款，你們叫警察來，叫警察來更好，他│                  │
  │    │        │          │        │媽的！」                          │                  │
  ├──┼────┼─────┼────┼─────────────────┼─────────┤
  │ 4  │97年8月 │丁○○及真│戊○○、│丁○○：「我坐不住了，叫你們老闆快│丁○○當日上午8時 │
  │    │25日9時 │實姓名年籍│乙○○  │點…真的要這樣搞嗎？那我就不客氣囉│47分許協同2名男子 │
  │    │許      │不詳之成年│        │，真的要這樣搞是不是？…你今天讓我│至慎達公司。其並於│
  │    │        │男子2名   │        │們不順利，我也讓你們不順利…我今天│上午10時許，將慎達│
  │    │        │          │        │不要讓你上班啦，這樣比較快，我受不│公司大門及鐵門拉下│
  │    │        │          │        │了了，這真讓人受不了你知道嗎！你不│直至10時11分才離開│
  │    │        │          │        │幫忙阿！…我跟你說，我忍不住了…我│慎達公司。        │
  │    │        │          │        │坳什麼！我坳什麼！這條有沒有！你跟│                  │
  │    │        │          │        │我講有沒有！…我中午會打電話給你，│                  │
  │    │        │          │        │這一條我這禮拜一定要處理，不然大家│                  │
  │    │        │          │        │都會很難看！」                    │                  │
  │    │        │          │        │                                  │                  │
  └──┴────┴─────┴────┴─────────────────┴─────────┘

司法院資訊處製作；財團法人民間司法改革基金會備份。
